【裁判字號】    92,台上,982
【裁判日期】    920306
【裁判案由】    強盜等罪
【裁判全文】
最高法院刑事判決                                九十二年度台上字第九八二號
    上  訴  人  甲○○
    選任辯護人  王東山律師
右上訴人因強盜等罪案件，不服台灣高等法院中華民國九十一年十一月二十日第二審
判決（九十一年度上訴字第二九一三號，起訴案號：台灣板橋地方法院檢察署九十一
年度偵字第九一二九號），提起上訴，本院判決如左：
    主  文
上訴駁回。
    理  由
按刑事訴訟法第三百七十七條規定，上訴於第三審法院，非以判決違背法令為理由，
不得為之。是提起第三審上訴，應以原判決違背法令為理由，係屬法定要件。如果上
訴理由狀並未依據卷內訴訟資料，具體指摘原判決不適用何種法則或如何適用不當，
或所指摘原判決違法情事，顯與法律規定得為第三審上訴理由之違法情形不相適合時
，均應認其上訴為違背法律上之程式，予以駁回。本件原判決認定上訴人甲○○意圖
為自己不法之所有，於民國九十一年五月十七日晚上九時四十分許，持其所有之菜刀
一把，前往台北縣永和市○○路二六五號一樓鮑王秀娥（下稱鮑女）所經營之晶巧銀
樓內。先喝令鮑女不要動，旋將鐵捲門放下，再以菜刀架在鮑女之脖子上，強令其坐
在屋內走道旁之椅子上，致其脖子受有輕微割傷（傷害部分未據告訴）；並向鮑女脅
迫稱：「合作一點，我不會傷害你」等語，使鮑女心生畏懼。上訴人旋又以預藏之膠
帶將鮑女之手腳捆綁，致使鮑女不能抗拒，而取屋內垃圾袋一個，用以搜刮銀樓內之
金項鍊、金戒指、鑽戒、鑽鍊等金飾，及抽屜內之現金新台幣（下同）一千元（連同
現金及金飾共計取得價值一百七十七萬六千九百元之財物），得手後逃逸等情。因而
撤銷第一審判決，改判論處上訴人意圖為自己不法之所有，攜帶兇器，以強暴、脅迫
至使不能抗拒，而取他人之物罪刑。已敘明右揭事實，業據被害人鮑女於警訊及第一
、二審偵審中迭次指訴綦詳。而上訴人除否認有以菜刀架在鮑女脖子上以外，對其餘
強盜情節均自白不諱，並有上訴人出現於銀樓內之照片三張、監視錄影帶二捲、贓物
認領保管收據一紙及菜刀一把扣案可資佐證；為其所憑之證據及認定之理由。並以上
訴人雖否認強盜，辯稱：伊並未持刀架在鮑女脖子上，且鮑女自行掙脫膠帶起身走動
，有機會取走菜刀或按鈕求救，顯未達於不能抗拒之程度，應僅成立恐嚇取財罪，而
不構成強盜罪云云。然查上訴人將菜刀架在鮑女脖子上，而使其受輕微割傷等事實，
業據鮑女迭次指證明確。且鮑女與上訴人素無怨隙，於原審尚且為上訴人求情，其應
無設詞誣陷上訴人之可能，是其前揭所陳應屬可信；上訴人空言否認，自不足採。又
依上訴人年輕力壯，於案發時除持菜刀架在鮑女脖子上以外，並向其恫稱：「合作一
點，我不會傷害你」等語，旋又以預藏之膠帶將鮑女手腳捆綁等情以觀，在客觀上顯
足以壓抑鮑女之意思自由，而使其達到不能抗拒之程度，是其所為應成立加重強盜罪
，而非恐嚇取財罪。因認上訴人前揭所辯，係避就圖卸之詞，而不足以採信，均於理
由內一一詳加論敘及指駁。核其所為之論斷，俱與卷內資料相符，從形式上觀察，原
判決並無違反訴訟程序、理由不備或不適用法則等違背法令之情形。上訴意旨略以：
原審於審判期日並未告知將變更第一審判決之法條而為判決，復未諭知就加重強盜罪
為辯論，其審判程序難謂適法。又原判決未記載鮑女被劫金飾之具體數量，亦未說明
計算其價值之方法，亦有違誤。再伊並未持刀架住鮑女之脖子，鮑女當時尚能起身走
動，並有機會按鈕求救或自後門逃離，難認已達不能抗拒之程度，原判決遽論以加重
強盜罪，亦有未洽。此外，伊因離婚及經濟困難而作案，且未傷害被害人，犯後深感
悔悟，並擬將金飾返還被害人，原判決未適用刑法第五十九條酌減其刑，亦有不當云
云。惟查刑事訴訟法第九十五條第一款關於告知罪名變更程序之規定，係指法院認為
有變更檢察官起訴法條或罪名，而改為其他法條或罪名判決之情形時，應於審判期日
前踐行該項告知罪名變更之程序而言。若法院並未變更檢察官起訴法條或罪名而為判
決，縱其論罪之法條及罪名與第一審判決不同，尚無依上開規定告知罪名變更之必要
。查本件原判決並無變更檢察官起訴法條或罪名而為判決之情形，上訴意旨以原判決
論罪法條及罪名與第一審判決不同，而指摘原審未踐行告知罪名變更之程序云云，依
上說明，自屬誤會。又原判決依據鮑女在警訊之指訴，認定上訴人劫得之金項鍊、金
戒指、鑽戒、鑽鍊等金飾連同現金一千元，合計共取得價值一百七十七萬六千九百元
之財物等情，核與卷內筆錄資料內容並無不合（見偵查卷第十三頁）。雖原判決因上
開金飾之種類名目過於瑣碎，僅總括記載其價值，而未一一詳載各該金飾之種類、名
稱及數量，然此尚不足以影響本件犯罪事實之認定及判決之結果，自不得以此作為適
法之第三審上訴理由。再原判決認定上訴人以菜刀架在鮑女之脖子上，並用預藏之膠
帶將鮑女之手腳捆綁等情，已使鮑女達到不能抗拒之程度，而論以加重強盜罪，已敘
明其所憑之證據及理由綦詳。上訴意旨猶執陳詞，謂鮑女尚未達不能抗拒之程度云云
，而漫指原判決不當，亦非適法之第三審上訴理由。此外，刑法第五十九條犯罪情狀
可憫恕者，得酌量減輕其刑之規定，必須於犯罪之情狀有其特殊之原因與環境，在客
觀上足以引起一般同情，認為即予宣告法定最低度刑猶嫌過重者，始有其適用。上訴
意旨所陳其因離婚及經濟困難而作案，且未傷害被害人，犯後深感悔悟等情，均核屬
刑法第五十七條所定科刑輕重應審酌之範圍，尚非同法第五十九條所規定得酌減其刑
之事由。則其執以指摘原判決未適用上開規定酌減其刑，於法有違云云，亦屬誤會。
綜上，本件上訴意旨並非依據卷內訴訟資料，具體指摘原判決有如何違背法令之情形
，徒就原判決已明確論斷，詳細說明之事項，漫指為違法，且仍執其在原審之辯解，
就被害人是否已達不能抗拒之程度等單純事實，再事爭執，顯與法律規定得為第三審
上訴理由之違法情形不相適合，揆諸前揭說明，其上訴為違背法律上之程式，應予駁
回。
據上論結，應依刑事訴訟法第三百九十五條前段，判決如主文。
中      華      民      國    九十二    年      三      月      六      日
                              最高法院刑事第六庭
                                  審判長法官  吳  雄  銘
                                        法官  池  啟  明
                                        法官  石  木  欽
                                        法官  郭  毓  洲
                                        法官  吳  三  龍
      右正本證明與原本無異
                                              書  記  官
中      華      民      國    九十二    年      三      月     十一     日


司法院資訊處製作；財團法人民間司法改革基金會備份。
